【裁判字號】    91,訴,3162
【裁判日期】    920924
【裁判案由】    有關核發證明事務
【裁判全文】
臺北高等行政法院判決                            九十一年度訴字第三一六二號
                              .
    原      告  甲○○
    被      告  臺北縣政府
    代  表  人  蘇貞昌縣長）.
    訴訟代理人  丙○○
                丁○○
                乙○○
右當事人間因有關核發證明事務事件，原告不服行政院農業委員會中華民國九十一年
七月十日農訴字第○九一○一二○三一一號訴願決定，提起行政訴訟。本院判決如左
：
    主  文
原告之訴駁回。
訴訟費用由原告負擔。
    事  實
一事實概要：
  原告於民國（下同）九十一年三月十二日為依農業發展條例第三十七條第一項規定
  免課徵土地增值稅，向被告申請核發臺北縣新莊市○○段頭前小段七五五之一三地
  號土地（地目為田地）（下稱系爭土地）作農業使用證明，經被告受理（編號九一
  ○二九六號），結果依據臺北縣新莊市公所所送九十一年二月二十五日九十一年北
  縣莊服工字第六七○號簡便行文表所載，系爭土地之使用分區為新莊都市計畫內學
  校用地，已非農業用地作農業使用證明核發範圍，遂以九十一年四月四日北府農務
  字第○九一○一五七七四八號函否准所請（下稱原處分）。原告不服，提起訴願，
  經行政院農業委員會九十一年七月十日農訴字第○九一○一二○三一一號訴願決定
  駁回，原告仍不服，遂向本院提起行政訴訟。
二兩造聲明：
  (一)原告聲明：
    1.訴願決定及原處分均撤銷。
    2.被告應作成發給原告臺北縣新莊市○○段頭前小段七五五之一三地號土地作農
      業使用證明書。
  (二)被告聲明：駁回原告之訴。
三兩造之爭點：系爭土地可否申請核發農業用地作農用證明書？
  (一)原告主張之理由：
    1.被告否准原告申請之原處分並未載明駁回之法律依據及救濟途徑，違反行政程
      序法之規定。
    2.查農業發展條例施行細則第二條第二項規定，「前項農業用地經依法律變更編
      定為非農業用地，在依法應完成之細部計畫尚未完成，無法依變更後之用地使
      用，經上開法律主管機關認定仍應依原來農業用地使用分區別或用地別管制使
      用者，得適用本條例第三十七條第一項、第三十八條第一項或第二項規定，不
      課徵土地增值稅或免徵遺產稅、贈與稅或田賦。」原告之申請完全符合上項之
      規定而提出申請。依都市計畫法規定，被告係前揭都市計畫之法律主管機關，
      依系爭土地之登記謄本記載該地原為「耕地」，八十五年時被告將該地變更為
      「學校用地」，但附帶條件為：「本計畫區應以市地重劃方式整體開發及負擔
      公共設施用地」，目前該地所在之「計畫區」仍未重劃開發，依土地法第一百
      四十二條規定，新土地使用分區不得開放。
    3.被告稱細部計畫已發布實施，惟並不等於細部計畫之完成。況該地原為農業區
      ，雖於八十五年變更為其他分區，惟尚未辦理整體開發（即重劃），僅發布實
      施細部計畫，而發布實施僅細部計畫程序之一小步，依內政部函釋整體開發前
      仍有變為原來分區之可能，原告既仍依原來田地繼續作農業使用，並未違反農
      業用地作農業使用相關規定。
  (二)被告主張之理由：
    1.「本條例第三條第一項第十款所稱依法供該款第一目至第三目使用之農業用地
      ，其法律依據及範圍如下：(一)本條例第三條第一項第十一款所稱之耕地。(二)依
      區域計畫法劃定為各種使用分區內編定之林業用地、養殖用地、水利用地、生
      態保護用地、國土保安用地及供農路使用之道地目土地，或上開分區內暫未依
      法編定用地別之土地。(三)依區域計畫法劃定為特定農業區、一般農業區、山坡
      地保育區、森林區以外之分區內所編定之農牧用地或暫未依法編定之田、旱地
      目之土地。(四)依都市計畫法劃定為農業區、保護區內之土地。(五)依國家公園法
      劃定為國家公園區內按各分區別及使用性質，經國家公園管理處會同有關機關
      認定合於前三款規定之土地。」農業發展條例施行細則第二條第一項定有明文
      。
    2.系爭土地已為「新莊都市計畫」之「學校用地」。綜上所述，依法作農業使用
      之「農業用地」核發農業用地作農用證明書為被告職責所在，如非屬農業用地
      者當不予以核發，其道理甚明。謹請維持被告原處分。
    3.所謂的細部計畫完成，依內政部函釋，係指細部計畫完成其法定程序，即依都
      市計畫法第十七條至第二十一條完成擬定、發布、實施之程序，只要經過都市
      計畫發布實施後，細部計畫即已完成。系爭土地自八十三年七月一日發布新莊
      頭前地區○○○○道拆遷戶安置方案後，即已由農業區變更為學校用地，而細
      部計畫已於八十五年七月二十九日發布實施。
    理  由
一原告主張：系爭土地之土地登記簿謄本記載該地原為「耕地」，八十五年時被告將
  該地變更為「學校用地」，但附帶條件為：「本計畫區應以市地重劃方式整體開發
  及負擔公共設施用地」，目前該地所在之「計畫區」仍未重劃開發，原告係依原來
  之耕地使用申請作農業使用證明，況該地僅發布實施細部計畫，依內政部函釋整體
  開發前仍有變為原來分區之可能，為此依據行政訴訟法第五條第二項及農業發展條
  例第三十七條第一項規定，求為判決撤銷訴願決定及原處分，被告應作成發給系爭
  土地作農業使用證明書予伊云云。被告則以：系爭土地自八十三年七月一日發布新
  莊頭前地區○○○○道拆遷戶安置方案後，即已由農業區變更為學校用地，而細部
  計畫已於八十五年七月二十九日發布實施，既非屬農業用地，被告不予以核發農業
  使用證明，並無違誤等語。
二按「本條例第三條第一項第十款所稱依法供該款第一目至第三目使用之農業用地，
  其法律依據及範圍如下：一、本條例第三條第一項第十款所稱之耕地。二、依區域
  計畫法劃定為各種使用分區內編定之林業用地、養殖用地、水利用地、生態保護用
  地、國土保安用地及供農路使用之道地目土地，或上開分區內暫未依法編定用地別
  之土地。三、依區域計畫法劃定為特定農業區、一般農業區、山坡地保育區、森林
  區以外之分區內所編定之農牧畜牧用地或暫未依法編定之田、旱地目之土地。四、
  依都市計畫法劃定為農業區、保護區內之土地。五、依國家公園法劃定為國家公園
  區內按各分區別及使用性質，經國家公園管理處會同有關機關認定合於前三款規定
  之土地。」為農業發展條例施行細則第二條第一項所規定，且「前項農業用地經法
  律變更編定為非農業用地，在依法應完成之細部計畫尚未完成，無法依變更後之用
  地使用，經上開法律主管機關認定仍應依原來農業用地使用分區別或用地別管制使
  用者，得適用本條例第三十七條第一項、第三十八條第一項或第二項規定，不課徵
  土地增值稅或免徵遺產稅、贈與稅或田賦。」為農業發展條例施行細則第二條第二
  項所規定。「本辦法所稱農業用地之範圍，係指本條例施行細則第二條第一項所定
  之農業用地。」亦為農業用地作農業使用認定及核發證明辦法第二條所明定。
三經查，系爭土地位於新莊頭前地區○○○○道拆遷戶安置方案細部計畫範圍內，細
  部計畫已於八十五年七月二十九日發布實施，使用分區為「新莊都市計畫」，土地
  使用分區為「學校用地」，有臺北縣政府函、臺北縣政府新莊市公所簡便行文表附
  於原處分卷可稽，揆諸前揭規定，系爭土地已為「新莊都市計畫」之「學校用地」
  甚明。何況，依農業發展條例施行細則第二條第二項之規定，主管機關認定應依原
  來農業用地使用分區別或用地別管制使用而得不課徵土地增值稅等，係以細部計畫
  尚未完成，無法依變更後之用地使用為其前提。原告謂該地僅發布實施細部計畫，
  依內政部函釋整體開發前仍有變為原來分區之可能云云，尚有誤會，不足採取。從
  而，被告以系爭土地不屬農業用地作農業使用證明核發之範圍，不予核發農業用地
  作農業使用之證明，並無違誤，訴願決定，予以維持，亦屬妥適，原告徒執前詞，
  提起本件課予義務訴訟，求為判決撤銷原處分及訴願決定，請求被告應作成發給系
  爭土地作農業使用證明書，為無理由，應予駁回。
據上論結，本件原告之訴為無理由，爰依行政訴訟法第九十八條第三項前段，判決如
主文。
中      華      民      國    九十二    年      九      月    二十四    日
                 臺 北 高 等 行 政 法 院   第 一 庭
                                    審 判 長 法  官  王立杰
                                             法  官  黃本仁
                                             法  官  王碧芳
右為正本係照原本作成。
如不服本判決，應於送達後二十日內，向本院提出上訴狀並表明上訴理由，如於本判
決宣示後送達前提起上訴者，應於判決送達後二十日內補提上訴理由書（須按他造人
數附繕本）。
中      華      民      國    九十二    年      九      月    二十五    日
                                             書記官  陳幸潔


司法院資訊處製作；財團法人民間司法改革基金會備份。
